臺灣桃園地方法院刑事交通事件裁定　　99年度交聲字第1565號
原處分機關　交通部公路總局新竹區監理所　桃園監理站
異　議　人
即受處分人　陳翔綾
上列異議人即受處分人因違反道路交通管理處罰條例案件，不服
交通部公路總局新竹區監理所桃園監理站中華民國99年9 月30日
桃監裁罰字第裁52-DB0000000號違反道路交通管理事件裁決書所
為之處分（原舉發通知單案號：桃警局交字第DB0000000 號），
聲明異議，本院裁定如下：
    主  文
原處分撤銷。
陳翔綾汽車駕駛人，駕駛汽車經測試檢定酒精濃度超過規定標準
，記違規點數伍點，並應接受道路交通安全講習。
    理  由
一、原處分意旨略以：異議人即受處分人陳翔綾( 下稱異議人)
    於98年10月26日上午6 時10分許，騎乘車牌號碼WSJ-319 號
    輕型機車，行經桃園縣桃園市○○路450 號前，因酒駕為警
    查獲，並經桃園縣政府警察局交通警察隊警員測得其呼氣所
    含酒精濃度達每公升0.83毫克，有酒後駕車之事實而當場舉
    發，並填製桃警局交字第DB0000000 號舉發違反道路交通管
    理事件通知單（下稱舉發通知單），限於98年10月26日前向
    原處分機關到案，並經原處分機關於99年9 月30日以桃監裁
    罰字第裁52-DB0000000號違反道路交通管理事件裁決書（下
    稱裁決書）認異議人違反道路交通管理處罰條例第35條第1
    項第1 款、第68條第2 項、第24條第1 項第2 款（原裁決書
    漏引）之規定，並依道路交通管理事件統一裁罰基準表，裁
    處異議人罰鍰新臺幣（下同）4 萬5,000 元、記違規點數5
    點，並應參加道路交通安全講習等語。
二、聲明異議意旨略以：異議人陳翔綾於上開時地，騎乘車牌號
    碼WSJ-319 號輕型機車，因酒駕為警查獲，該行為業經臺灣
    桃園地方法院檢察署檢察官為緩起訴處分，命異議人於緩起
    訴處分確定後10個月內向臺灣桃園地方法院檢察署指定之政
    府機關、政府機構、行政法人、社區或其他符合公益目的之
    機構或團體提供80小時之義務勞務及參加法治教育課程1 場
    次，異議人已履行完畢，原處分機關又以同一事由裁罰4 萬
    5,000 元，顯係一事二罰等語，為此聲明異議，請予撤銷原
    處分等語。
三、按汽車駕駛人飲用酒類或其他類似物後其吐氣所含酒精濃度
    超過每公升0.25毫克或血液中酒精濃度超過百分之0.05以上
    者，不得駕車，道路交通安全規則第114條第2款定有明文。
    又汽車駕駛人，駕駛汽車經測試檢定有酒精濃度超過規定標
    準者，處1 萬5,000 元以上6 萬元以下罰鍰，並當場移置保
    管該汽車及吊扣其駕駛執照一年。又領有汽車駕駛執照之汽
    車駕駛人，除駕駛聯結車、大客車、大貨車外之非其駕駛執
    照種類之車輛，違反本條例及道路交通安全規則之規定，應
    受吊扣駕駛執照情形時，無因而肇事致人受傷或重傷者，記
    違規點數五點。汽車駕駛人，有駕駛汽車經測試檢定有酒精
    濃度超過規定標準者，應接受道路交通安全講習，道路交通
    管理處罰條例第35條第1 項第1 款、第68條第2 項前段、第
    24 條 第1 項第2 款分別規定明確。
四、經查：
    異議人陳翔綾持有普通重型機車駕照，駕駛執照有效日期至
    102 年10月11日，惟於98年10月26日上午6 時10分許，騎乘
    車牌號碼WSJ-319 號輕型機車，行經桃園縣桃園市○○路
    450 號前，因有「酒後駕車（酒測值達0.83MG/L）」之違規
    行為，經桃園縣政府警察局交通警察隊警員製單當場舉發，
    並查證違規屬實，爰依道路交通管理處罰條例第35條第1項
    第1 款、第68條第2 項、第24條規定，裁處罰鍰4 萬5,000
    元、記違規點數5 點，並應接受道路交通安全講習等情，有
    敏盛醫院生化檢驗報告單、舉發違反道路交通事件通知單、
    違反道路交通管理事件裁決書等影本、桃園監理站機車駕駛
    人螢幕列印資料各1 份附卷可稽，且異議人對於上開違規事
    實亦未爭執，堪認屬實。惟異議人因上開同一酒醉駕車之違
    法行為，業經臺灣桃園地方法院檢察署檢察官於99年1 月28
    日以98年度偵字第26937 號為緩起訴處分，諭知緩起訴期間
    1 年，並應於緩起訴確定後10個月內，向臺灣桃園地方法院
    檢察署指定之政府機關、政府機構、行政法人、社區或其他
    符合公益目的之機構或團體提供80小時之義務勞務及參加法
    治教育課程1 場次，嗣該緩起訴處分於99年3 月2 日確定，
    緩起訴期間自99年3 月2 日起算，至100 年3 月1 日期滿，
    異議人亦履行完畢等情，亦有上開臺灣桃園地方法院檢察署
    檢察官緩起訴處分書、臺灣高等法院被告前案紀錄表各1 份
    在卷可憑。以上各情均堪認定。
五、本件異議人既有如上違規事實，原處分機關援引首揭規定對
    異議人為裁罰，固非無據。惟查：
  (一)按行政罰法第26條第1 項、第2 項規定：「一行為同時觸犯
    刑事法律及違反行政法上義務規定者，依刑事法律處罰之。
    但其行為應處以其他種類行政罰或得沒入之物而未經法院宣
    告沒收者，亦得裁處之。」「前項行為如經不起訴處分或為
    無罪、免訴、不受理、不付審理之裁判確定者，得依違反行
    政法上義務規定裁處之。」此即所謂之「一事不二罰」原則
    ，探究其立法目的，係以一行為同時觸犯刑事法律及違反行
    政法上義務規定時，由於刑罰與行政罰同屬對不法行為之制
    裁，而刑罰之懲罰作用較強，故依刑事法律處罰，即足資警
    惕時，實無一事二罰再處行政罰之必要；且刑事法律處罰，
    由法院依法定程序為之，較符合正當法律秩序，應予優先適
    用。但罰鍰以外之沒入或其他種類行政罰，因兼具維護公共
    秩序之作用，為達行政目的，行政機關仍得併予裁處。又此
    所稱「其他種類行政罰」，係指違反行政法上之義務應受「
    裁罰性」之「不利處分」而言，依行政罰法第2 條規定，應
    包括警告性之記點、講習處分在內。
  (二)次按，檢察官之緩起訴處分於緩起訴期間內，有下列情形之
    一者，檢察官得依職權或依告訴人之聲請撤銷原處分，繼續
    偵查或起訴：(1) 於期間內故意更犯有期徒刑以上刑之罪，
    經檢察官提起公訴者；(2) 緩起訴前，因故意犯他罪，而在
    緩起訴期間內受有期徒刑以上刑之宣告者；(3) 違背第253
    條之2 第1 項各款之應遵守或履行事項者，刑事訴訟法第
    253 條之3 第1 項定有明文。據此可知經檢察官為「緩起訴
    」處分者，於「緩起訴」之猶豫期間內，最終是否會被檢察
    官提起公訴，猶懸而未定，亦即「緩起訴」處分於猶豫期間
    內尚未具有實質之確定力，檢察官仍得根據上開規定依職權
    或依告訴人之聲請，將被告「緩起訴」處分撤銷。而行政罰
    法第26條明定一事不二罰原則，且應受行政罰之行為如經不
    起訴處分或為無罪、免訴、不受理、不付審理之裁判「確定
    」者，始得依違反行政法上義務規定裁處之，並未明文包括
    「緩起訴」處分在內，雖「緩起訴」處分之最終使被告免於
    刑事訴追之效果與「不起訴」處分之效果相同，惟依行政罰
    法第26條第2 項之立法意旨，亦必須待緩起訴處分實質確定
    時，被告始最終地確定免於受刑事訴追，原處分機關始得為
    行政裁罰，亦即在緩起訴期間內即猶豫期間期滿前，該緩起
    訴處分仍有被撤銷之可能，處分機關若於上揭緩起訴猶豫期
    間期滿前逕為行政裁決，裁處處分人行政罰鍰，將使受處分
    人日後有同時遭受行政處罰（指罰鍰）及刑事訴追之危險，
    顯與行政罰法第26條規定之立法意旨相違背（臺灣高等法院
    暨所屬法院98年法律座談會刑事類提案第24號研討意見參照
    ）。
  (三)94年12月28日修正公布，95年7 月1 日施行之道路交通管理
    處罰條例第35條第8 項規定：「前項汽車駕駛人，經裁判確
    定處以罰金低於本條例第92條第3 項所定最低罰鍰基準規定
    者，應依本條例裁決繳納不足最低罰鍰之部分」之規定，核
    屬行政罰法第26條之特別規定。查酒後駕車經檢察官為緩起
    訴處分，並命被告向公益團體捐款或提供義務勞務者，被告
    係履行檢察官為緩起訴處分命令，此等命令名義上雖非刑罰
    ，但仍是一種特殊的處遇措施，造成被告之財產減少或義務
    增加，性質上亦屬干預人民自由之處分，與刑事制裁無異，
    實質上為刑事處罰。故檢察官為緩起訴處分並命向公益團體
    捐款者，其捐款解釋上亦屬道路交通管理處罰條例第35條第
    8 項所規定之罰金，監理機關雖不得再為行政裁罰，惟若行
    為人依緩起訴處分所支付之捐款金額，未達道路交通管理處
    罰條例第92條第3 項所訂最低罰鍰基準規定者，依該條例第
    35條第8 項之規定，即須補繳不足最低罰鍰之部分，始為適
    法。是檢察官為緩起訴處分並命捐款者，其捐款解釋上亦屬
    道路交通管理處罰條例第35條第8 項所規定之罰金，若駕駛
    人所支付之緩起訴處分金，未達道路交通管理處罰條例第92
    條第3 項所定最低罰鍰基準規定者，依該條例第35條第8 項
    之規定，仍須補繳不足最低罰鍰之部分。則於緩起訴猶豫期
    間屆滿後，對上述不足額處分，處分機關仍有裁處罰鍰之空
    間，惟此須俟緩起訴猶豫期間屆滿後始得為之（臺灣高等法
    院暨所屬法院97年法律座談會刑事類提案第39號研討意見參
    照）。
  (四)從而，異議人上開酒後駕車之行為，既同時違反道路交通管
    理處罰條例第35條第1 項第1 款與刑法第185 條之3 之規定
    ，係一行為同時觸犯刑事法律及違反行政法上義務規定，依
    行政罰法第26條第1 項前段規定，應依刑事法律處罰之。而
    異議人酒後駕車違反刑法第185 條之3 之規定，業經臺灣桃
    園地方法院檢察署檢察官以98年度偵字第26937 號為緩起訴
    處分在案，緩起訴期間為1 年，命異議人向指定之政府機關
    、政府機構、行政法人、社區或其他符合公益目的之機構或
    團體提供80小時之義務勞務及參加法治教育課程1 場次，且
    該緩起訴處分期間尚未期滿（緩起訴處分之期間自99年3 月
    2 日至100 年3 月1 日止），已如前述。則揆諸前開說明，
    必須待緩起訴處分實質確定時，異議人始最終地確定免於受
    刑事訴追，原處分機關始得為行政裁罰裁處罰鍰，亦即在緩
    起訴期間內即猶豫期間期滿前，該緩起訴處分仍有被撤銷之
    可能，此時原處分機關若依法為行政裁決為罰鍰處分，將使
    受處分人有同時遭受行政處罰（罰鍰）及刑事訴追之危險，
    顯與行政罰法第26條規定之立法意旨相違背。惟揆諸前揭說
    明，異議人本件酒後駕車行為，既已依檢察官命令向指定之
    政府機關、政府機構、行政法人、社區或其他符合公益目的
    之機構或團體提供80小時之義務勞務，此雖非刑法所定刑罰
    之種類，然已對異議人名譽、心理產生相當制約並影響被告
    財產上之權利，亦應可實質該當行政罰法第26條第1 項之「
    依刑事法律」之處罰。故原處分機關依道路交通管理處罰條
    例第35條第1 項第1 款規定，對異議人上開酒後駕車之違規
    行為予以裁罰時，自不得再依上開規定裁處罰鍰。
  (五)至原處分機關裁處異議人施以道安講習等處分，係屬罰鍰以
    外之其他種類行政罰，依據行政罰法第26條第1 項但書之規
    定，原處分機關本得裁處之，是此部分之併予裁處，於法並
    無不合。
  (六)末按「行為後法律或自治條例有變更者，適用行政機關最初
    裁處時之法律或自治條例。但裁處前之法律或自治條例有利
    於受處罰者，適用最有利於受處罰者之規定。」，行政罰法
    第5 條定有明文，該法所規範之法律變更適用原則係以「行
    為時」及「行政機關最初裁處時」為比較適用之基準，非如
    刑法以「行為時」及「裁判時」為其比較依據，其目的無非
    行政爭訟程序主要功能在於審查原行政罰裁處之合法性及合
    目的性，若以裁判時之法規狀態為判斷合法性之基準，無異
    使行政訴訟之功能、理論欠缺一貫性，且將使受處分者產生
    僥倖之心理，希冀期待法規之變動，徒增救濟程序之費時、
    費力。經查，本件異議人行為後，上揭道路交通管理處罰條
    例第68條於99年5 月5 日修正為「汽車駕駛人，因違反本條
    例及道路交通安全規則之規定，受吊銷駕駛執照處分時，吊
    銷其執有各級車類之駕駛執照。領有汽車駕駛執照之汽車駕
    駛人，除駕駛聯結車、大客車、大貨車外之非其駕駛執照種
    類之車輛，違反本條例及道路交通安全規則之規定，應受吊
    扣駕駛執照情形時，無因而肇事致人受傷或重傷者，記違規
    點數五點。但一年內違規點數共達六點以上或再次應受吊扣
    駕駛執照情形者，併依原違反本條例應受吊扣駕駛執照處分
    規定，吊扣其駕駛執照」，並經行政院於99年8 月31日以院
    臺交字第0990048197號令發布定自99年9 月1 日施行，是原
    處分機關於99年9 月30日為本件裁處時，依前揭規定，自應
    比較新舊法，而本件異議人於條例修正前為領有普通重型機
    車駕駛執照之汽車駕駛人，其本件行為時係駕駛聯結車、大
    客車、大貨車外之非其駕駛執照種類之輕型機車，其雖因酒
    後駕駛，但未因而肇事致人受傷或重傷者之情事，依修正前
    規定，原應受吊扣自用小客車駕駛執照之處分，但依修正後
    之規定先不予吊扣駕照處分，僅記違規點數5 點，顯然修正
    後之規定有利於異議人。從而，經比較新舊法適用結果，原
    處分機關適用裁處時即修正後道路交通管理處罰條例第68條
    第2 項之規定，裁處異議人記違規點數5 點，並無違誤，併
    此敘明。
六、綜上所述，異議人既有前揭酒精濃度超過規定標準而騎乘輕
    型機車之違規行為，固應依法裁罰，惟原處分疏未注意，於
    緩起訴期間屆滿前對異議人再處以罰鍰，且應接受道路安全
    講習之處分，顯有如上之違失，異議人聲明異議就罰鍰之部
    分指摘，為有理由，自應由本院撤銷原處分。又聲明異議乃
    一司法救濟途徑，由法院審查受處分人所涉之違規事實是否
    成立，及原處分所適用之法條是否正確、裁罰是否適當，因
    法院負有司法審查之作用，對原處分失當時，應自為處分，
    以本案而言，就違規記點及安全講習等處罰效果，宜為一併
    重新諭知（臺灣高等法院暨所屬法院98年法律座談會刑事類
    提案第23號參照），本件原處分關於道路安全講習、記違規
    點數部分，既係就單一違規行為所為處分之部分法律效果，
    自無從割裂維持，應併予撤銷，允宜敘明。另依道路交通管
    理處罰條例第35條第1 項第1 款、第68條第2 項、第24條第
    1 項第2 款，自為裁罰如主文第2 項所示，以資適法。
據上論斷，應依道路交通管理處罰條例第87條第2 項，道路交通
事件處理辦法第19條前段，裁定如主文。
中    華    民    國   100    年    1     月    31    日
                    交通法庭    法  官  丁俞尹
以上正本證明與原本無異。
如不服本裁定，應於裁定送達後5 日內向本院提出抗告狀。
                                書記官  許正旻
中    華    民    國   100    年    2     月    9     日